臺灣高等法院臺中分院民事判決
110年度家上字第105號
上  訴  人  甲○○  
訴訟代理人  陳乃慈律師
被上訴人    乙○○  
訴訟代理人  張家榛律師
上列當事人間請求離婚事件，上訴人對於民國110年5月31日臺灣
南投地方法院110年度婚字第2號第一審判決提起上訴，本院於11
1年1月4日言詞辯論終結，判決如下：
    主  文
原判決廢棄。
被上訴人在第一審之訴駁回。
第一、二審訴訟費用由被上訴人負擔。　　　　　　
    事實及理由
一、被上訴人主張：兩造於民國00年0月00日結婚，00年0月00日
    登記，兩造俱為二婚，婚後生活原本美滿，直到上訴人因生
    意周轉有資金需求，而以伊名義使用信用卡及現金卡，卻未
    按期繳款，致伊遭發卡銀行追償，伊為保全名下財產，乃與
    上訴人商議將婚前購買之現住不動產（門牌號碼南投縣○○鎮
    ○○街000巷00號房屋，下稱00號房屋）借名登記至上訴人名
    下，並於96年辦妥登記。近幾年來，上訴人出現極強之控制
    欲，甚至在家裝設監視器監視伊行蹤，只要伊不在監視器範
    圍內，上訴人即會撥打行動電話確認伊行蹤，致伊精神壓力
    甚鉅。伊多次反映，上訴人僅同意停止監視器遠端觀看功能
    ，但仍拒絕拆除，且當伊有私人行程或與友人交談，上訴人
    均會質問，甚至騷擾伊朋友，以查證伊所言是否屬實，對伊
    社交造成極大的影響，就連伊前往上海探視兒子、至臺北天
    后宮拜拜，皆不能為上訴人所諒解。伊自小領有精神方面之
    身心障礙手冊，上訴人所為，已達伊難以忍受之程度。又上
    訴人生活作息極不正常，經常喝酒至凌晨始返家，且酒後需
    索無度，罔顧伊已熟睡，要求伊配合其性需求，伊於婚姻生
    活中如同性奴隸般，任其予取予求，生活作息亦大受影響。
    且上訴人酒後稍有不如意，即摔東西發洩。109年5月，伊駕
    車行駛中，兩造因故發生口角，上訴人竟不顧車輛尚在行進
    ，即逕自打開車門跳車，造成伊甚大驚慌，自此兩造分房而
    居。上訴人長期以來對伊施加精神壓力，已使伊難以忍受，
    且拒絕理性溝通，更使此段婚姻產生破綻而無回復之希望，
    爰依民法第1052條第1項第3款、第2項規定，聲明求為准許
    兩造離婚之判決。 
二、上訴人則以：伊在婚後無怨無悔的付出，不但將被上訴人兒
    子視如己出，照顧、扶養，亦對被上訴人母親善盡孝道，且
    被上訴人患有重度憂鬱症、過度消費卡債連連，伊亦是盡力
    給予生活上照料與經濟上支持，並陪同其一起面對債務問題
    。就連被上訴人有外遇，多次離家出走，伊仍包容。兩造婚
    後亦經常出國旅遊，109年1月被上訴人仍開心與伊同遊歐洲
    。故兩造間並無難以維持婚姻之重大事由。至於監視器係為
    防盜而裝；又伊係希望被上訴人能有穩定作息，不要沉迷於
    聊天，亦擔心被上訴人遭宗教詐騙，及外出時之安危，始叮
    嚀、提醒，並非要介入被上訴人之社交；另伊係因承包工程
    ，下班後要與施工人員吃飯、喝酒，並非無酒不歡，亦從未
    有酒駕紀錄、更無酒後求歡不成或不如意就摔東西之行為。
    至於兩造間偶有爭吵亦僅係單一事件，亦不得因此即認兩造
    婚姻出現破綻。倘認兩造婚姻已出現破綻，伊長期對任性、
    生病之被上訴人百般容忍、照顧，而被上訴人卻外遇、離家
    ，則婚姻破綻，亦非可歸責於伊，被上訴人應負較大之責任
    等語，資為抗辯。
三、經原審為被上訴人勝訴之判決(准許兩造離婚)，上訴人提起
    上訴，上訴聲明：㈠原判決廢棄。㈡被上訴人在第一審之訴駁
    回。被上訴人答辯聲明：上訴駁回。
四、本件爭點
  ㈠被上訴人依民法第1052條第2項規定，請求准許兩造離婚，是
    否有理由？
　  ⒈兩造婚姻是否出現難以維持之重大事由？
　　⒉倘是，可否歸責於上訴人或上訴人是否有較大之過失？
　㈡被上訴人依民法第1052條第1項第3款規定，請求准許兩造離
    婚，是否有理由？
五、本院之判斷：
  ㈠兩造於00年0月00日結婚，於00年0月00日辦理結婚登記，婚
    後共同居住在00號房屋，並自109年9月24日分居至今，現婚
    姻關係存續中等情，有戶籍謄本附卷可佐（原審卷第25至27
    頁），且為兩造所不爭執，堪認此部分之事實為真。
　㈡按民法第1052條第2項規定有同條前項以外之重大事由，難以
    維持婚姻者，夫妻之一方得請求離婚。但其事由應由夫妻之
    一方負責者，僅他方得請求離婚。次按民法親屬編於74年修
    正後，於第1052條增列上開第2項離婚事由之概括規定，其
    目的在使夫妻請求裁判離婚之事由較富彈性，是夫妻間發生
    足使婚姻難以維持之重大事由者，雖不符合該條第1項所列
    各款情形，亦無不准依該條第2項訴請離婚之理（最高法院8
    6年度第2次民事庭會議可資參照）。又其所採者為消極破綻
    主義精神，而非積極破綻主義，因此若夫妻雙方均為有責時
    ，則應衡量比較雙方之有責程度，而許責任較輕之一方向應
    負主要責任之他方請求離婚，如雙方之有責程度相同，則雙
    方均得請求離婚，以符公平，且符合民法第1052條第2項規
    定之立法目的。再按是否有難以維持婚姻之重大事由，判斷
    標準為婚姻是否已生破綻而無回復之希望，此不可由原告已
    喪失維持婚姻意欲之主觀面加以認定，而應依客觀的標準，
    即難以維持婚姻之事實，是否已達於倘處於同一境況，任何
    人均將喪失維持婚姻希望之程度以決之（最高法院87年度台
    上字第1304號判決意旨參照）。
  ㈢兩造之婚姻關係，依被上訴人之舉證，尚無存有難以維持婚
    姻之重大事由，難認有破綻，被上訴人依民法第1052條第2
    項規定，請求准許兩造離婚，並無理由：
　　⒈被上訴人主張兩造間婚姻有破綻，無非係指上訴人裝設監 
      視器，對伊不信任、性索求過度、酒後亂摔物品、吵架時
      上訴人竟不顧車輛尚在行進，即逕自打開車門跳車等等。
      惟查：
　　　⑴證人(即被上訴人與前夫所生之子）丙○○於原審時證稱：
        伊曾居住在戶籍地址（即00號房屋），從伊國小到109
        年都還有回去，在伊居住戶籍地址期間，兩造感情上是
        壓迫比較多，兩個人平時沒有太多交集、沒有說話，且
        兩造曾有衝突，還蠻多次的，上訴人比較常去喝酒，伊
        看到上訴人喝酒就會躲去三樓房間，會聽到兩造在一樓
        吵架的聲音，兩造有衝突的時間大約是伊大學的時候，
        因為那時候伊比較常住在家裡；家中有監視器，伊知道
        ，在客廳、大門還有後門，家中有監視器是因為曾經有
        遭過小偷，兩造沒有因為監視器問題有過爭執；上訴人
        喝酒大多是工作日晚上，伊有印象是從國小開始，上訴
        人不只是交際應酬，還會回去上訴人之媽媽處喝得很醉
        ，再回家，每次上訴人喝酒，伊都會躲到自己房間，伊
        會聽到上訴人很激烈的罵被上訴人；上訴人曾要將伊與
        被上訴人趕出戶籍地址，具體伊不太記得，但是有好幾
        次等語（原審卷第239至245頁）。
　　　⑵證人丙○○之上開證詞，可知兩造家中裝有監視器，是因
        為曾經有遭過小偷，且兩造沒有因為監視器問題有過爭
        執，且不知道上訴人有無監控被上訴人（原審卷第241
        、242頁），亦有上訴人提出之報案三聯單等附卷可參
        （原審卷第175、176頁）。是兩造家中裝置監視器，自
        有其原由。且被上訴人亦有利用該監視器錄影而提出原
        證6之照片（詳如後述），則被上訴人主張上訴人有極
        強之控制欲，甚至在家裝設監視器監視伊行蹤云云，尚
        難採信。
　　　⑶又依證人丙○○之上開證詞，可知上訴人雖有時酒後返家
        罵被上訴人之情，然未見上訴人有橫施暴力之行為，甚
        至於被上訴人有達到聲請保護令之程度，故依此尚難認
        定有讓被上訴人到達不堪忍受之程度。況被上訴人提出
        上訴人夜晚摔東西之錄影照片（原證6，原審卷第43至5
        1頁），姑不論上訴人之說詞是否真實（原審卷第115頁
        ），然該照片中顯示，上訴人係獨自一人在客廳發洩情
        緒，並非有對人為之，難謂對被上訴人有造成何種不堪
        忍受之情。
　　　⑷被上訴人主張上訴人對伊性索求過度云云，然查，依照
        兩造之Line對話，上訴人：「妳再亂編！自從去奧捷回
        台後妳就不准我我碰妳了！妳自己還說我欠你嗎？妳是
        忘記了嗎？扯妳褲子妳馬上翻臉這點我永遠記得」，被
        上訴人回應：「常常睡到被你嚇醒，不罵才怪。我說過
        ，什麼都是你的，身體是我自己的」（原審卷第189頁
        ），可知依被上訴人對於自己身體有一定程度的自主性
        ，且依其脾性定不會讓對方在其未同意下任意發生性關
        係，應不致於因上訴人之性求而委曲自己去刻意配合，
        進而產生對自我價值的貶抑之情。而上訴人亦抗辯108
        年8月份起，被上訴人以上訴人打呼等理由，要求分房
        等情，以被上訴人上開情事以觀，亦非無可能。
　　　⑸被上訴人雖指稱兩造吵架時上訴人竟不顧車輛尚在行進
        ，即逕自打開車門跳車等情，然依上訴人之抗辯此係因
        為兩造爭吵，伊避免繼續擴大爭端，而於等紅綠燈時下
        車離開等語（原審卷第115頁），上訴人似此舉措，實
        屬汽車行止間不當之行為，固不足取，然上訴人為避免
        繼續爭吵，亦可理解。是被上訴人以此事由指謂婚姻存
        有破綻，難謂可採。
　　⒉兩造發生爭吵過程中，雖上訴人亦曾向被上訴人表示「如
      果你真的要離婚，說事實的這種生活你受不了，我也忍不
      了」、「我跟你說完了，不然你是要我怎麼做啦，我放過
      你你去聲請，趕快離一離」、「你自從今年出國回來後面
      就跟番仔一樣，說實在的我自己也想一樣，我沒老婆了，
      你以後要去哪裡，去臺北，你也不用跟我說，你轉頭去就
      行，你禮拜一就可以去聲請了」等語（原審卷第367、376
       、379 頁），然「吵架無好話」，夫妻於婚姻生活中，
      有這麼多的煩瑣事務需要處理，雙方的價值觀不盡相同，
      而自我為中心的執取甚重，愛情固然美好，然真正的挑戰
      都是婚後才開始，夫妻爭吵在所難免，故以此情狀，尚難
      認兩造之婚姻已有破綻之產生。
　　⒊證人甲○○雖於本院作證係伊載被上訴人離開家庭等語，固
      澄清非由男性朋友載被上訴人離家之情，然其他證述內容
      ，大都來自聽聞被上訴人之轉述，並非證人親自參與見聞
      ，故依證人甲○○之證言，尚難認定被上訴人主張兩造婚姻
      已達破綻程度。
　　⒋上訴人雖聲請傳訊證人（即被上訴人之母）丁○○於本院作
      證，惟依證人丁○○之證述以觀，其已與被上訴人間四、五
      年不曾來往，而其證述內容又多係傳聞而來，並無採憑之
      價值。 
　　⒌被上訴人主張兩造於本件訴訟期間，上訴人不惜揚言要告
      丙○○偽證、離婚條件須丙○○返還上訴人前移轉之房地持分
      、寄信給被上訴人之父，詆譭被上訴人等不顧情面之舉措
      ，可見夫妻間已無情份云云，然查，被上訴人訴請離婚，
      執意求去，夫妻對簿公堂，互揭瘡疤，事所恆見，而上訴
      人為免人財兩失，乃有上開舉措，亦不意外，惟據此等事
      由，是否即可謂兩造之婚姻已有破綻，容有疑義。
　　⒍被上訴人係自己離家，造成兩造分居之狀態等情，亦據證
      人甲○○證述在卷。而被上訴人亦未取走其置於神桌抽屜裡
      之重鬰症證明卡（原審卷第179頁）。
　　⒎被上訴人雖提出兩造對話錄音（原審卷第279至315頁），
      對於家務事種種不堪者細說重頭，所謂「家家有本難唸的
      經」，夫妻家庭生活中，經常面對坎坎坷坷的境界，無一
      不可生氣，設若一再糾結其中，永無出離解脫之日。婚姻
      本為夫妻兩人結合婚盟的誓約，適合與否，當事人冷暖自
      知，當在夫妻無法順利離婚，法院介入時乃緊守法律要件
      的分際為最低限度，為是否該當離婚法律要件之判斷。被
      上訴人雖提出兩造對話錄音及譯文，然被上訴人細數過去
      種種生活大小事，其中是否因時間久遠有記憶錯接，或為
      強調嚴重性而增添等情，而上訴人是否有不耐煩而隨意應
      答者，均不得而知，是單憑此一兩造對話錄音及譯文，尚
      難資為被上訴人有利之認定，且衡酌其內容，亦難認定一
      般人處於此境地已達於難以忍受之程度。
　　⒏綜上，被上訴人主張兩造婚姻已產生破綻而無回復之希望
      云云，為不足採。被上訴人依民法第1052條第2項規定，
      請求准許兩造離婚，為無理由。
　㈢被上訴人依民法第1052條第1項第3款規定，請求准許兩造離
    婚，為無有理由：
　　⒈按民法第1052條第1項第3規定，夫妻之一方，有下列情形
      之一者，他方得向法院請求離婚：三、夫妻之一方對他方
      為不堪同居之虐待。
　　⒉被上訴人雖主張上訴人長期給予被上訴人精神上之壓力，
      已達不堪同居之虐待云云，惟依被上訴人前述所舉之事證
      ，尚難採信其有達不堪同居之虐待情事。　　
　㈣綜上所述，被上訴人依民法第1052條第1項第3款、第2項規定
    ，求為准許兩造離婚之判決，為無理由，不應准許。從而，
    原審為上訴人敗訴之判決，尚有未洽，上訴意旨指摘原判決
    不當，求予廢棄改判，為有理由，爰由本院廢棄改判如主文
    第二項所示。
  ㈤本件事證已臻明確，兩造其餘之攻擊或防禦方法及所用之證
    據，經本院斟酌後，認為均不足以影響本判決之結果，爰不
    逐一論列，併此敘明。
六、據上論結，本件上訴為有理由，依法判決如主文。
中　　華　　民　　國　　111 　年　　1 　　月　　18　　日
                家事法庭    審判長法　官  王  銘
                                  法　官  高英賓
                                  法　官  張國華
正本係照原本作成。
如不服本判決，須於收受判決送達後20日內向本院提出上訴書狀
，其未表明上訴理由者，應於提出上訴後20日內向本院提出上訴
理由書狀（均須按他造人數附具繕本）。因疫情而遲誤不變期間
，得向法院聲請回復原狀。
上訴時應提出委任律師為訴訟代理人之委任狀。具有民事訴訟法
第466條之1第1項但書或第2項之情形為訴訟代理人者，另應附具
律師及格證書及釋明委任人與受任人有該條項所定關係之釋明文
書影本。如委任律師提起上訴者，應一併繳納上訴審裁判費。

                                  書記官  柯孟伶

中　　華　　民　　國　　111 　年　　1 　　月　　19　　日